---
title: "Vigilancia en Salud Pública: Análisis de datos y difusión de la información"
author: "Andree Valle Campos<br/> avallecam@gmail.com"
date: "`r Sys.Date()`"
output: 
  html_document:
    toc: true
    toc_float: true
    code_folding: hide
editor_options: 
  chunk_output_type: console
---

```{r setup, include=FALSE}
knitr::opts_chunk$set(echo = TRUE, eval = TRUE, fig.align = "center")
# after class, update 
# - unlock code_folding: hide 
# - change to echo = TRUE
```

# Objetivos

- Presentar conceptos introductorios de R y su uso _en vivo_ para analizar una base de datos proveniente de un sistema de vigilancia

- Generar gráficos con `ggplot2` y tablas con `compareGroups` para describir en tiempo, espacio, persona

- Estimar medidas de asociación con `stats::glm` para identificar factores de riesgo 

- Construir una curva epidémica con `incidence` para calcular indicadores de tasa de crecimiento y tiempo de duplicación

- Construir un canal endémico con `epichannel` para identificar zonas de éxito, seguridad, alerta y epidemia

# Código de conducta

- Los participantes deben conocer y comprometerse a cumplir el siguiete [Código de Conducta](https://www.metadocencia.org/cdc/)


> Tomemos los primeros 5 minutos para leer el __Código de Conducta__


# INICIO

# 00 - breves conceptos de R

1. Familiarízate con `ggplot2`. Ver [una diapositiva resumen](https://evalsp21.classes.andrewheiss.com/projects/01_lab/slides/01_lab.html#34)

2. Familiarízate con `dplyr`. Ver [una diapositiva resumen](https://evalsp21.classes.andrewheiss.com/projects/01_lab/slides/01_lab.html#139)

3. Familiarízate con el pipe `%>%`. Ver [un ejemplo aquí](https://evalsp21.classes.andrewheiss.com/projects/01_lab/slides/01_lab.html#116)


# 01 - tiempo espacio persona

> Material original del evento [R aplicado a epidemiología](https://avallecam.github.io/epiapli2019/)

## librerias a usar

```{r,echo=TRUE,warning=FALSE,message=FALSE}
library(tidyverse)
library(lubridate)
library(compareGroups)
```

## importar base de datos

- La fuente original de la base de datos es parte de un tutorial del [RECON](https://www.repidemicsconsortium.org/) disponible [aquí](https://www.reconlearn.org/post/real-time-response-1.html). (Pronto habrá un nuevo [curso](https://www.cursoepidemias-col-peru-2021.org/)!)

```{r,eval=FALSE,echo=FALSE}
ruta_original <- "https://github.com/reconhub/learn/raw/master/static/data/linelist_20140701.xlsx"
rio::import(ruta_original)
```

- Primero, importar la base de datos desde internet usando el paquete [`rio`](https://github.com/leeper/rio) con la función `import()`, luego de una limpieza de datos

```{r,echo=TRUE}
# https://github.com/avallecam/epiapli2019/blob/master/01-epi_descriptiva.R
ruta_limpio <- "https://github.com/avallecam/epiapli2019/raw/master/data/casoslimpio_20190916.rds"
casos_limpio <- rio::import(file = ruta_limpio)
casos_limpio
```

- Segundo, identificar valores perdidos en base de datos usando el paquete [naniar](https://naniar.njtierney.com/index.html) con la función `miss_var_summary()` y `vis_miss()`

- Explorar las variables disponibles en bases de datos

```{r}
casos_limpio %>% naniar::miss_var_summary()
casos_limpio %>% naniar::vis_miss()
```


> __P1.1: ¿Por qué cree que hay valores perdidos en dichas variables?__


## distribución en tiempo

- Tercero, crear un gráfico que permita ver la frecuencia de casos por unidad de tiempo. 

- Para ello, crear un _histograma_ usando el paquete [`ggplot2` (tutorial primer)](https://rstudio.cloud/learn/primers/3)

- __Importante:__ Dentro de `ggplot2` usamos `+` para conectar a sus componentes y capas, de una forma simmilar al `%>%`

- __yapa:__ ver video sobre [`ggplot2`](https://drive.google.com/drive/folders/1gynf5ooN-8ulVrysq5c6rPfZUcyscn04), diapositivas [aquí](https://bit.ly/r08ggplot2)

```{r}
casos_limpio %>% 
  ggplot(aes(x = date_of_onset)) +
  geom_histogram(binwidth = 7, color="white") +
  scale_x_date(date_breaks = "7 day", date_labels = "%b-%d") +
  theme_bw() +
  theme(axis.text.x = element_text(angle = 90, hjust = 1))
```

> __P1.2: ¿Con qué otros análisis complementarías este gráfico?__

## distribución en espacio

- Cuarto, evaluaremos si hay una región o lugar con una mayor cantidad de casos recientes. 

- Para ello, crear un diagrama de puntos. Pista: usar el [cheatsheet](https://github.com/rstudio/cheatsheets/blob/master/data-visualization-2.1.pdf) para descubrir más [geometrías](https://avallecam.github.io/workshop_ggplot2/presentation_ggplot2.html#28)!

```{r}
casos_limpio %>% 
  ggplot(aes(x = lon, y = lat, colour = date_of_onset)) +
  geom_point() +
  scale_color_gradient(low = "red", high = "yellow", trans = "date") +
  theme_bw()
```

> __P1.3: ¿Crees que hay una agregación espacial de casos? ¿Qué más harías para rechazar dicha hipótesis?__

## tabla descriptiva

- Quinto, describiremos las características de las persona en la base de datos

- Seleccionar columnas `outcome, gender, hospital` con la función `select()` usando el paquete [`dplyr` (tutorial primer)](https://rstudio.cloud/learn/primers/2)

- Crear una tabla con formato usando el paquete [`compareGroups`](https://cran.r-project.org/web/packages/compareGroups/vignettes/compareGroups_vignette.html) con la función `compareGroups()` y `createTable()`

- Usar `export2md()` para ver en un formato en HTML

- Transformar el orden de variables con la función `mutate()` y `fct_infreq()` usando el paquete [`dplyr` (tutorial primer)](https://rstudio.cloud/learn/primers/2.3)

```{r}
casos_limpio %>% 
  select(outcome, gender, hospital) %>% 
  mutate(hospital = fct_infreq(hospital),
         outcome = fct_infreq(outcome)) %>% 
  compareGroups(~., data = .) %>% 
  createTable() %>% 
  export2md()
```

> __P1.4: ¿Preguntas?__

# 02 - factores asociados

> Material original del evento [R aplicado a epidemiología](https://avallecam.github.io/epiapli2019/) y el paquete [`epitidy`](https://github.com/avallecam/epitidy)


## librerias a usar

```{r,echo=TRUE,warning=FALSE,message=FALSE}
library(epitidy)
```

## importar base de datos

- Primero, inspeccionar documentación del estudio [Whickham](https://www.rdocumentation.org/packages/mosaicData/versions/0.20.2/topics/Whickham)

```{r,eval=FALSE, echo=FALSE}
# dentro de R
if(!require("mosaicData")) install.packages("mosaicData")
?mosaicData::Whickham
```

- Importar base de datos posterior a una limpieza de datos

```{r,echo=TRUE}
# https://github.com/avallecam/epiapli2019/blob/master/02-clean_db.R
smoke_limpio <- "https://github.com/avallecam/epiapli2019/raw/master/data/smokeclean_20190906.rds"
smoke_clean <- rio::import(file = smoke_limpio)
smoke_clean
```

## tabla descriptiva

- Segundo, crear una tabla con formato usando el paquete [`compareGroups`](https://cran.r-project.org/web/packages/compareGroups/vignettes/compareGroups_vignette.html)

- según la variable dependiente `outcome`, describir la distribución de tres variables `smoker+agegrp+age` 

- en la función `compareGroups()` especificar el argumento `byrow = T`

- en la función `createTable()` especificar los argumentos `show.all = T, sd.type = 2`

```{r}
tabla1 <- smoke_clean %>% 
  compareGroups(outcome~smoker+agegrp+age, data = ., byrow = T) %>% 
  createTable(show.all = T, sd.type = 2)

tabla1
```

> __P2.1: ¿Qué tendencia logras identificar en las variables?__

- Tercero, exportar en formato XLSX con la función `export2xls()`

```{r,eval=FALSE,echo=TRUE}
tabla1 %>% 
  export2xls("tabla/tabla02.xls")
```

## medidas de asociación

- Cuarto, estimar el riesgo de _fallecimiento_ según el hábito de _fumar_.

- A un diseño de estudio epidemiológico de cohorte le corresponde estimar el Riesgo Relativo (RR)

- Para ello, construir modelos de regresión lineal con la función [`glm()`](https://lindeloev.github.io/tests-as-linear/) con familia de distribución _Poisson_ función de enlace _log_ 

- Luego, limpiar salidas de modelos usando el paquete [`epitidy`](https://github.com/avallecam/epitidy) con la función `epi_tidymodel_rr()`

### modelo simple

```{r,warning=FALSE,message=FALSE}
# smoke_clean %>% glimpse()

#simple
simple_model <- glm(outcome_1 ~ smoker, 
                    data = smoke_clean, 
                    family = poisson(link = "log"))
epi_tidymodel_rr(simple_model)
```

### modelo múltiple

```{r,warning=FALSE,message=FALSE}
#multiple: controlar por confusión
multiple_model <- glm(outcome_1 ~ smoker + age, 
                      data = smoke_clean, 
                      family = poisson(link = "log"))
epi_tidymodel_rr(multiple_model)
```

> __P2.2: ¿Cómo interpretas el cambio de RR entre muerte~fumar del modelo simple al modelo múltiple ajustado por edad?__

- exportar en formato XLSX usando el paquete `writexl` con la función `write_xlsx()`

```{r,eval=FALSE,echo=TRUE}
epi_tidymodel_rr(multiple_model) %>% 
  writexl::write_xlsx("tabla/tabla03.xlsx")
```

### métodos alternativo

```{r,eval=FALSE,echo=TRUE}
# medidas de asociación ---------------------------------------------------

#epiR
library(epiR)
smoke_tabla1 <- with(smoke_clean,table(smoker_2,outcome_2)) %>% print()
epi.2by2(smoke_tabla1,method = "cohort.count")

#epiDisplay
library(epiDisplay)
smoke_tab2 <- with(smoke_clean,table(outcome,smoker)) %>% print()
cs(cctable = smoke_tab2)

# controlar por confusión -------------------------------------------------

#Mantel-Haenszel
smoke_tab3 <- with(smoke_clean,table(smoker_2,outcome_2,agegrp)) %>% print()
epi.2by2(smoke_tab3,method = "cohort.count")
mhor(mhtable=smoke_tab3,graph = F,design = "cohort")
```

> __P2.3: ¿Preguntas?__

# INTERMEDIO

> RETORNAMOS EN 5 MINUTOS

# 03 - curva epidémica

> Material ilustrativo disponible en la presentación [Análisis de múltiples epidemias y prevalencias con `R` y `purrr`](http://bit.ly/bbslisepi) y extraido del paquete [`incidenceflow`](https://github.com/avallecam/incidenceflow)


## librerias a usar

```{r,echo=TRUE,warning=FALSE,message=FALSE}
library(outbreaks) #sample data
library(incidence) #core functions
library(incidenceflow)
```

## importar base de datos

- Primero, acceder a la base de datos `linelist` dentro de la lista `ebola_sim`

```{r}
ebola_sim$linelist %>% as_tibble()
```

- A partir de la base de datos `linelist`, extraer el vector `date_of_onset`

```{r}
dat <- ebola_sim$linelist$date_of_onset
enframe(dat,value = "date_of_onset") %>% select(date_of_onset)
```

- Luego, configurar el vector aislado con la función `incidence()` y el argumento `interval=7`

```{r}
i.7 <- incidence(dat, interval=7)
i.7
```

- Generar un gráfico con la función `plot()`

```{r}
plot(i.7)
```


## curva ascendente

- Segundo, restringir los primeros 20 días con la expresión `.[1:20]`

- Calcular _tasa de crecimiento_ y _tiempo de duplicación_ con la función `fit()`

- Revisar las [diapositivas 6 a 9](http://bit.ly/bbslisepi) para interepretar los indicadores

```{r}
f1 <- fit(i.7[1:20])
f1
```

## curva descendente

- Tercero, identificar punto de corte de la curva con la función `fit_optim_split()`

```{r}
f2 <- fit_optim_split(i.7)
f2
```


## generar tablas resumen

- Cuarta, transformar salidas a formato base de datos usando el paquete [`incidenceflow`](https://github.com/avallecam/incidenceflow)

### curva ascendente

- Con la función `tidy_incidence()` generamos una tabla solo con la _tasa de crecimiento_ y _tiempo de duplicación_

```{r}
f1 %>% tidy_incidence()
```

- Con la función `glance_incidence()` generamos una tabla solo con las medidas de _bondad de ajuste_ del modelo lineal

```{r}
f1 %>% glance_incidence()
```

### curva descendente

```{r}
f2 %>% pluck("fit") %>% tidy_incidence()
f2 %>% pluck("fit") %>% glance_incidence()
```

> __P3.1: ¿La tasa de crecimiento estimada antes y despúes del punto de corte es concordante con lo observado en el gráfico?__

> __P3.2: ¿Preguntas?__

# 04 - canal endémico

> Material extraído del paquete [`epichannel`](https://github.com/avallecam/epichannel)

## librerias a usar

```{r,echo=TRUE,warning=FALSE,message=FALSE}
library(epichannel)
```

## importar base de datos

- Primero, _leer_ datos de vigilancia usando el paquete [`readr`](https://readr.tidyverse.org/) con la función `read_csv()`

- Transformar algunas variables al formato adecuado

### datos de enfermedad

```{r,echo=TRUE,warning=FALSE,message=FALSE}
denv <-
  readr::read_csv("https://predict.cdc.gov/api/v1/attachments/dengue%20forecasting%20project/iquitos_training_data.csv") %>%
  mutate(year = lubridate::year(week_start_date),
         epiweek = lubridate::epiweek(week_start_date)) %>%
  mutate(adm="iquitos") %>%
  # cases per season - replace wiht a dummy year
  mutate(year = str_replace(season,"(.+)/(.+)","\\1") %>% as.double())

denv %>% glimpse()
```

### datos de población

```{r,echo=TRUE,warning=FALSE,message=FALSE}
popdb <-
  readr::read_csv("https://predict.cdc.gov/api/v1/attachments/dengue%20forecasting%20project/iquitos_population_data.csv") %>%
  janitor::clean_names() %>%
  mutate(adm="iquitos")

popdb %>% glimpse()
```

```{r,echo=FALSE,eval=FALSE}
# denv %>% count(year,season,lag_year)
# denv %>%
#   ggplot(aes(x = week_start_date,y = total_cases)) +
#   geom_col()
# popdb %>% count(year)
# denv %>% count(year)
# denv %>% left_join(popdb)
```

## adaptar bases de datos

- Segundo, _adaptar_ ambas bases de datos con la función `epi_adapt_timeserie()`

```{r,echo=TRUE}
epi_adapted <-
  epi_adapt_timeserie(db_disease = denv,
                      db_population = popdb,
                      var_admx = adm,
                      var_year = year, # must be a common variable name between datasets
                      var_week = season_week,
                      # var_year = year, 
                      # var_week = epiweek,
                      var_event_count = total_cases,
                      var_population = estimated_population)
# epi_adapted
```

## filtrar por años

- Tercero, _filtrar_ por años para discriminar entre datos de años históricos (diferentes al último año) y año corriente (iguales al último año) con la función `filter()`. 

- Filtrar filas usando el paquete [`dplyr` (tutorial primer)](https://rstudio.cloud/learn/primers/2)


```{r,echo=TRUE}
disease_now <- epi_adapted %>%
  filter(var_year==max(var_year))

disease_pre <- epi_adapted %>%
  filter(var_year!=max(var_year))
```

## crear canal endémico

- Cuarto, _crear_ el __canal endémico__ con la función `epi_create_channel()`

  + Aquí puedes elegir entre tres métodos disponibles [(Bortman, 1999)](https://doi.org/10.1590/S1020-49891999000100001):
    
    + `"gmean_1sd"` es media geométrica con 1 desviación estándar (por defecto). 
    + `"gmean_2sd"` es media geométrica con 2 desviaciones estándar. 
    + `"gmean_ci"` es media geométrica con intervalos de confianza al 95%.

```{r,echo=TRUE}
disease_channel <-
  epi_create_channel(time_serie = disease_pre,
                     disease_name = "denv",
                     method = "gmean_1sd")
disease_channel
```

## unir y graficar canal

- Finalmente, _unir_ bases con `epi_join_channel()` y 

- _Graficar_ usando ggplot con `epi_plot_channel()`

```{r,echo=TRUE}
epi_join_channel(disease_channel = disease_channel,
                 disease_now = disease_now) %>%
  # ggplot
  epi_plot_channel() +
  labs(title = "Dengue virus Endemic Channel. Iquitos, Peru 2008/2009",
       caption = "Source: https://dengueforecasting.noaa.gov/",
       # x = "epiweeks",
       x = "Seasonal week",
       y = "Number of cases") +
  theme_bw()
```

> __P4.1: ¿Por qué crees que hay una disminución repentina de casos y de zonas del canal entre las semanas estacionales 20 y 30 (diciembre - enero)?__

> __P4.2: ¿Preguntas?__

# CODA

# 05 - difusión

Aquí lista de recursos útiles para construir y publicar tableros de comando o _dashboards_

- Visualizando datos de Salud Pública y Epidemiología de campo para el Diplomado 2021 en [diapositivas](bit.ly/epiviz2021)

- LatinR 2020: Aplicaciones web interactivas con Shiny - [video](https://www.youtube.com/watch?v=sryZCC9z2po) y repositorio de [materiales](https://github.com/flor14/latinr_shiny_2020)

- Rstudio Webinar sobre el paquete [`flexdashboards`](https://www.rstudio.com/resources/webinars/introducing-flexdashboards/)

# 06 - cierre

## ¿cómo empezar con R?

Recursos de utilidad __al finalizar__ esta sesión:

1. Desmitificar el uso de R creando _gráficos_ y resolviendo _ejercicios interactivos_ [con Rstudio primers](https://rstudio.cloud/learn/primers/1)

2. Instalar R, Rstudio y un paquete con los siguientes [pasos](https://learnr-examples.shinyapps.io/ex-setup-r/)

  - Si llegas a presentar algún problema en tu computador, puedes acceder a través de tu buscador [aquí](https://rstudio.cloud/project/2585406)

3. Instalar paquetes a usar aquí con la función `install.packages()`. (Pista: solo copiar y pegar!)

```{r,eval=FALSE,echo=TRUE,warning=FALSE,message=FALSE}
if(!require("remotes")) install.packages("remotes")
if(!require("tidyverse")) install.packages("tidyverse")
if(!require("lubridate")) install.packages("lubridate")
if(!require("compareGroups")) install.packages("compareGroups")
if(!require("rio")) install.packages("rio")
if(!require("naniar")) install.packages("naniar")
if(!require("incidence")) install.packages("incidence")
if(!require("epiR")) install.packages("epiR")
if(!require("epiDisplay")) install.packages("epiDisplay")
if(!require("epitidy")) remotes::install_github("avallecam/epitidy")
if(!require("incidenceflow")) remotes::install_github("avallecam/incidenceflow")
if(!require("epichannel")) remotes::install_github("avallecam/epichannel")
```

4. Crear una carpeta de trabajo y proyecto en Rstudio. Más detalles del ¿qué, por qué y cómo? en [video](https://drive.google.com/file/d/1TYQV3Dy1VIxtm1OPoEGxUfjJsnHfy7ax/view?usp=sharing) y [diapositivas](https://bit.ly/r02proyectos)

```
miproyecto/
        |_ data-cruda/
        |_ data/
        |_ tabla/
        |_ archivos.R
```

6. Familiarízate con `ggplot2`. Ver [una diapositiva resumen](https://evalsp21.classes.andrewheiss.com/projects/01_lab/slides/01_lab.html#34)

7. Familiarízate con `dplyr` y progresivamente con el `tidyverse`. Ver [una diapositiva resumen](https://evalsp21.classes.andrewheiss.com/projects/01_lab/slides/01_lab.html#139)

5. Familiarízate con el pipe `%>%`. Ver un ejemplo [aquí](https://evalsp21.classes.andrewheiss.com/projects/01_lab/slides/01_lab.html#116)


## ¡Gracias por su atención!

### Andree Valle Campos <br/><br/> `r icons::fontawesome$brands$twitter` `r icons::fontawesome$brands$github` __`@avallecam`__ [click aquí](https://twitter.com/avallecam) <br/><br/> `r icons::fontawesome$solid$inbox` __avallecam@gmail.com__

```{r,eval=FALSE,echo=FALSE,message=FALSE}
#generar material para estudiantes
knitr::purl("0901-vigilancia-practica.Rmd", 
            output = "0901-vigilancia-practica.R", 
            documentation = 0)
```

#### código completo

```{r,eval=FALSE,echo=TRUE,message=FALSE,warning=FALSE}
# instalar paquetes si se requiere ----------------------------------------

if(!require("remotes")) install.packages("remotes")
if(!require("tidyverse")) install.packages("tidyverse")
if(!require("lubridate")) install.packages("lubridate")
if(!require("compareGroups")) install.packages("compareGroups")
if(!require("rio")) install.packages("rio")
if(!require("naniar")) install.packages("naniar")
if(!require("incidence")) install.packages("incidence")
if(!require("epiR")) install.packages("epiR")
if(!require("epiDisplay")) install.packages("epiDisplay")
if(!require("epitidy")) remotes::install_github("avallecam/epitidy")
if(!require("incidenceflow")) remotes::install_github("avallecam/incidenceflow")
if(!require("epichannel")) remotes::install_github("avallecam/epichannel")


# # 01 - tiempo espacio persona ------------------------------------
# ## _librerias a usar ---------------------------------

library(tidyverse)
library(lubridate)
library(compareGroups)

# ## _importar base de datos ---------------------------------

ruta_limpio <- "https://github.com/avallecam/epiapli2019/raw/master/data/casoslimpio_20190916.rds"
casos_limpio <- rio::import(file = ruta_limpio)
casos_limpio

casos_limpio %>% naniar::miss_var_summary()
casos_limpio %>% naniar::vis_miss()

# ## _distribución en tiempo ---------------------------------

casos_limpio %>%
  ggplot(aes(x = date_of_onset)) +
  geom_histogram(binwidth = 7, color="white") +
  scale_x_date(date_breaks = "7 day", date_labels = "%b-%d") +
  theme_bw() +
  theme(axis.text.x = element_text(angle = 90, hjust = 1))

# ## _distribución en espacio ---------------------------------

casos_limpio %>%
  ggplot(aes(x = lon, y = lat, colour = date_of_onset)) +
  geom_point() +
  scale_color_gradient(low = "red", high = "yellow", trans = "date") +
  theme_bw()

# ## _tabla descriptiva ---------------------------------

casos_limpio %>%
  select(outcome, gender, hospital) %>%
  mutate(hospital = fct_infreq(hospital),
         outcome = fct_infreq(outcome)) %>%
  compareGroups(~., data = .) %>%
  createTable() %>%
  export2md()


# # 02 - factores asociados ------------------------------------
# ## _librerias a usar ---------------------------------

library(epitidy)

# ## _importar base de datos ---------------------------------

## # dentro de R
## if(!require("mosaicData")) install.packages("mosaicData")
## ?mosaicData::Whickham

smoke_limpio <- "https://github.com/avallecam/epiapli2019/raw/master/data/smokeclean_20190906.rds"
smoke_clean <- rio::import(file = smoke_limpio)
smoke_clean

# ## _tabla descriptiva ---------------------------------

tabla1 <- smoke_clean %>%
  compareGroups(outcome~smoker+agegrp+age, data = ., byrow = T) %>%
  createTable(show.all = T, sd.type = 2)

tabla1

## tabla1 %>%
##   export2xls("tabla/tabla02.xls")

# ## _medidas de asociación ---------------------------------

# ###__ modelo simple ---------------------------------

# smoke_clean %>% glimpse()

#simple
simple_model <- glm(outcome_1 ~ smoker,
                    data = smoke_clean,
                    family = poisson(link = "log"))
epi_tidymodel_rr(simple_model)



# ###__ modelo múltiple ---------------------------------

#multiple: controlar por confusión
multiple_model <- glm(outcome_1 ~ smoker + age,
                      data = smoke_clean,
                      family = poisson(link = "log"))
epi_tidymodel_rr(multiple_model)

## epi_tidymodel_rr(multiple_model) %>%
##   writexl::write_xlsx("tabla/tabla03.xlsx")

## # medidas de asociación ---------------------------------------------------
##
## #epiR
## library(epiR)
## smoke_tabla1 <- with(smoke_clean,table(smoker_2,outcome_2)) %>% print()
## epi.2by2(smoke_tabla1,method = "cohort.count")
##
## #epiDisplay
## library(epiDisplay)
## smoke_tab2 <- with(smoke_clean,table(outcome,smoker)) %>% print()
## cs(cctable = smoke_tab2)
##
## # controlar por confusión -------------------------------------------------
##
## #Mantel-Haenszel
## smoke_tab3 <- with(smoke_clean,table(smoker_2,outcome_2,agegrp)) %>% print()
## epi.2by2(smoke_tab3,method = "cohort.count")
## mhor(mhtable=smoke_tab3,graph = F,design = "cohort")


# # 03 - curva epidémica ------------------------------------
# ## _librerias a usar ---------------------------------

library(outbreaks) #sample data
library(incidence) #core functions
library(incidenceflow)

# ## _importar base de datos ---------------------------------

ebola_sim$linelist %>% as_tibble()

dat <- ebola_sim$linelist$date_of_onset
enframe(dat,value = "date_of_onset") %>% select(date_of_onset)

i.7 <- incidence(dat, interval=7)
i.7

plot(i.7)

# ## _curva ascendente ---------------------------------

f1 <- fit(i.7[1:20])
f1

# ## _curva descendente ---------------------------------

f2 <- fit_optim_split(i.7)
f2

# ## _generar tablas resumen ---------------------------------
# ###__ curva ascendente ---------------------------------

f1 %>% tidy_incidence()

f1 %>% glance_incidence()

# ###__ curva descendente ---------------------------------

f2 %>% pluck("fit") %>% tidy_incidence()

f2 %>% pluck("fit") %>% glance_incidence()

# # 04 - canal endémico ------------------------------------
# ## _librerias a usar ---------------------------------

library(epichannel)

# ## _importar base de datos ---------------------------------
# ###__ datos de enfermedad ---------------------------------

denv <-
  readr::read_csv("https://predict.cdc.gov/api/v1/attachments/dengue%20forecasting%20project/iquitos_training_data.csv") %>%
  mutate(year = lubridate::year(week_start_date),
         epiweek = lubridate::epiweek(week_start_date)) %>%
  mutate(adm="iquitos") %>%
  # cases per season - replace wiht a dummy year
  mutate(year = str_replace(season,"(.+)/(.+)","\\1") %>% as.double())

denv %>% glimpse()

# ###__ datos de población ---------------------------------

popdb <-
  readr::read_csv("https://predict.cdc.gov/api/v1/attachments/dengue%20forecasting%20project/iquitos_population_data.csv") %>%
  janitor::clean_names() %>%
  mutate(adm="iquitos")

popdb %>% glimpse()

## # denv %>% count(year,season,lag_year)
## # denv %>%
## #   ggplot(aes(x = week_start_date,y = total_cases)) +
## #   geom_col()
## # popdb %>% count(year)
## # denv %>% count(year)
## # denv %>% left_join(popdb)

# ## _adaptar bases de datos ---------------------------------

epi_adapted <-
  epi_adapt_timeserie(db_disease = denv,
                      db_population = popdb,
                      var_admx = adm,
                      var_year = year, # must be a common variable name between datasets
                      var_week = season_week,
                      # var_year = year,
                      # var_week = epiweek,
                      var_event_count = total_cases,
                      var_population = estimated_population)
epi_adapted

# ## _filtrar por años ---------------------------------

disease_now <- epi_adapted %>%
  filter(var_year==max(var_year))

disease_pre <- epi_adapted %>%
  filter(var_year!=max(var_year))

# ## _crear canal endémico ---------------------------------

disease_channel <-
  epi_create_channel(time_serie = disease_pre,
                     disease_name = "denv",
                     method = "gmean_1sd")
disease_channel

# ## _unir y graficar canal ---------------------------------

epi_join_channel(disease_channel = disease_channel,
                 disease_now = disease_now) %>%
  # ggplot
  epi_plot_channel() +
  labs(title = "Dengue virus Endemic Channel. Iquitos, Peru 2008/2009",
       caption = "Source: https://dengueforecasting.noaa.gov/",
       # x = "epiweeks",
       x = "Seasonal week",
       y = "Number of cases") +
  theme_bw()


```

