---
title: "Análisis de datos en Vigilancia Epidemiológica I: tiempo, espacio, persona y curva epidémica"
author: "Andree Valle Campos<br/> avallecam@gmail.com"
date: "`r Sys.Date()`"
output: 
  html_document:
    toc: true
    toc_float: true
    # code_folding: hide
editor_options: 
  chunk_output_type: console
---

```{r setup, include=FALSE}
knitr::opts_chunk$set(echo = TRUE, eval = TRUE, fig.align = "center")
# after class, update 
# - unlock code_folding: hide 
# - change to echo = TRUE
```

```{r klippy, echo=FALSE, include=TRUE}
klippy::klippy(position = c("top", "right"))
```

# Advertencias

> Este documento está plegado de [__hipervínculos__](https://es.wikipedia.org/wiki/Hiperenlace), ¡aprovéchalos!

> En los recuadros con `código en R`, ¡usa el botón de la esquina superior derecha para __copiar y pegar__ el contenido!

> Los participantes deben conocer y comprometerse a cumplir el siguiete [Código de Conducta](https://www.metadocencia.org/cdc/). Tómate 5 minutos para leerlo

# Objetivos

## Análisis exploratorio en tiempo, espacio, persona

- __Importar__ bases de datos provenientes de un sistema de vigilancia usando `R`

- Generar __gráficos__ con el paquete `ggplot2` para describir en tiempo y espacio

- Generar __tablas__ con el paquete `compareGroups` para describir caracteristicas de persona

- Estimar __medidas de asociación__ con la función `stats::glm` para identificar posibles factores asociados

- __Limpiar__ las salidas de la función `stats::glm` con el paquete `epitidy`

## Análisis estadístico de una curva epidémica

- Construir una __curva epidémica__ con el paquete `incidence` para calcular indicadores de tasa de crecimiento y tiempo de duplicación

- __Limpiar__ las salidas del paquete `incidence` con el paquete `incidenceflow` 

- Realizar un __análisis estratificado__ de una curva epidémica con el paquete `incidenceflow`

<!-- - Construir un canal endémico con `epichannel` para identificar zonas de éxito, seguridad, alerta y epidemia -->


# INICIO

# 00 - ¿cómo empezar con R?

## paso a paso

1. Desmitificar el uso de R creando _gráficos_ y resolviendo _ejercicios interactivos_ [con Rstudio primers](https://rstudio.cloud/learn/primers/1) en inglés o en [español](https://github.com/avallecam/primerspe/)

2. Instalar R, Rstudio y un paquete con los siguientes [pasos](https://learnr-examples.shinyapps.io/ex-setup-r/)

  - Si llegas a presentar algún problema en tu computador, puedes acceder a través de tu buscador [aquí](https://rstudio.cloud/project/2585406)

3. Instalar paquetes a usar aquí con la función `install.packages()`. (Pista: solo copiar y pegar!)

```{r,eval=FALSE,echo=TRUE,warning=FALSE,message=FALSE}
if(!require("remotes")) install.packages("remotes")
if(!require("tidyverse")) install.packages("tidyverse")
if(!require("lubridate")) install.packages("lubridate")
if(!require("compareGroups")) install.packages("compareGroups")
if(!require("rio")) install.packages("rio")
if(!require("naniar")) install.packages("naniar")
if(!require("incidence")) install.packages("incidence")
if(!require("epiR")) install.packages("epiR")
if(!require("epiDisplay")) install.packages("epiDisplay")
if(!require("epitidy")) remotes::install_github("avallecam/epitidy")
if(!require("incidenceflow")) remotes::install_github("avallecam/incidenceflow")
```

4. Crear una carpeta de trabajo y proyecto en Rstudio. Más detalles del ¿qué, por qué y cómo? en [video](https://drive.google.com/file/d/1TYQV3Dy1VIxtm1OPoEGxUfjJsnHfy7ax/view?usp=sharing) y [diapositivas](https://bit.ly/r02proyectos)

```
miproyecto/
        |_ data-cruda/
        |_ data/
        |_ tabla/
        |_ archivos.R
```

## algunos conceptos clave

1. Indentificar funciones, paquetes y datos en `R`. Ver [una diapositiva resumen](https://evalsp21.classes.andrewheiss.com/projects/01_lab/slides/01_lab.html#7)

1. Crear gráficos con la plantilla del paquete `ggplot2`. Ver [una diapositiva resumen](https://evalsp21.classes.andrewheiss.com/projects/01_lab/slides/01_lab.html#34)

2. Limpiar bases de datos usando verbos del paquete `dplyr`. Ver [una diapositiva resumen](https://evalsp21.classes.andrewheiss.com/projects/01_lab/slides/01_lab.html#139)

3. Usar el operador `%>%` llamado "pipe". Ver [un ejemplo aquí](https://evalsp21.classes.andrewheiss.com/projects/01_lab/slides/01_lab.html#116)

```r
#' secuencia de acciones:

#' yo 
#' me despierto a las 8 horas
#' salgo de cama por el lado correcto
#' visto pantalones y polo
#' salgo de casa con carro sin bicicleta

yo %>%
  despertar(tiempo = "8:00") %>%
  salir_de_cama(lado = "correcto") %>%
  vestir(pantalones = TRUE, polo = TRUE) %>%
  salir_de_casa(carro = TRUE, bicicleta = FALSE)
  
#' ojo: no correr en R, solo es demostrativo
```


# 01 - tiempo espacio persona

> Material original del evento [R aplicado a epidemiología](https://avallecam.github.io/epiapli2019/). Basado en tutorial del [RECON learn](https://www.reconlearn.org/post/real-time-response-1.html)

## contexto

Usaremos datos de un nuevo brote del virus del ébola (EVE) en un país ficticio de África occidental.

Se ha notificado un nuevo brote de EVE en un país ficticio de África occidental. El Ministerio de Salud se encarga de coordinar la respuesta al brote, y lo ha contratado como consultor en análisis epidémico para informar la respuesta en tiempo real.

Se le ha proporcionado la siguiente base de datos `linelist_20140701.xlsx` que contiene información de casos hasta el 1 de julio de 2014.

## librerias a usar

```{r,echo=TRUE,warning=FALSE,message=FALSE}
library(tidyverse)
library(lubridate)
library(compareGroups)
```

## importar base de datos

- La fuente original de la base de datos es parte de un tutorial del [RECON](https://www.repidemicsconsortium.org/) disponible [aquí](https://www.reconlearn.org/post/real-time-response-1.html). (Pronto habrá un nuevo [curso](https://www.cursoepidemias-col-peru-2021.org/)!)

```{r,eval=FALSE,echo=FALSE}
ruta_original <- "https://github.com/reconhub/learn/raw/master/static/data/linelist_20140701.xlsx"
rio::import(ruta_original)
```

- Primero, importar la base de datos desde internet usando el paquete [`rio`](https://github.com/leeper/rio) con la función `import()`, luego de una limpieza de datos

```{r,echo=TRUE}
# https://github.com/avallecam/epiapli2019/blob/master/01-epi_descriptiva.R
ruta_limpio <- "https://github.com/avallecam/epiapli2019/raw/master/data/casoslimpio_20190916.rds"
casos_limpio <- rio::import(file = ruta_limpio)
casos_limpio
```

- Segundo, identificar valores perdidos en base de datos usando el paquete [naniar](https://naniar.njtierney.com/index.html) con la función `miss_var_summary()` y `vis_miss()`

- Explorar las variables disponibles en bases de datos

```{r}
casos_limpio %>% naniar::miss_var_summary()
casos_limpio %>% naniar::vis_miss()
```


> __P1.1: ¿Por qué cree que hay valores perdidos en dichas variables?__


## distribución en tiempo

- Tercero, crear un gráfico que permita ver la frecuencia de casos por unidad de tiempo. 

- Para ello, crear un _histograma_ usando el paquete [`ggplot2` (tutorial primer)](https://rstudio.cloud/learn/primers/3)

- __Importante:__ Dentro de `ggplot2` usamos `+` para conectar a sus componentes y capas, de una forma simmilar al `%>%`

- __yapa:__ ver video sobre [`ggplot2`](https://drive.google.com/drive/folders/1gynf5ooN-8ulVrysq5c6rPfZUcyscn04), diapositivas [aquí](https://bit.ly/r08ggplot2)

```{r}
casos_limpio %>% 
  ggplot(aes(x = date_of_onset)) +
  geom_histogram(binwidth = 7, color="white") +
  scale_x_date(date_breaks = "7 day", date_labels = "%b-%d") +
  theme_bw() +
  theme(axis.text.x = element_text(angle = 90, hjust = 1))
```

> __P1.2: ¿Con qué otros análisis complementarías este gráfico?__

## distribución en espacio

- Cuarto, evaluaremos si hay una región o lugar con una mayor cantidad de casos recientes. 

- Para ello, crear un diagrama de puntos. Pista: usar el [cheatsheet](https://github.com/rstudio/cheatsheets/blob/master/data-visualization-2.1.pdf) para descubrir más [geometrías](https://avallecam.github.io/workshop_ggplot2/presentation_ggplot2.html#28)!

```{r}
casos_limpio %>% 
  ggplot(aes(x = lon, y = lat, colour = date_of_onset)) +
  geom_point() +
  scale_color_gradient(low = "red", high = "yellow", trans = "date") +
  theme_bw()
```

> __P1.3: ¿Crees que hay una agregación espacial de casos? ¿Qué más harías para rechazar dicha hipótesis?__

## tabla descriptiva

- Quinto, describiremos las características de las persona en la base de datos

- Seleccionar columnas `outcome, gender, hospital` con la función `select()` usando el paquete [`dplyr` (tutorial primer)](https://rstudio.cloud/learn/primers/2)

- Crear una tabla con formato usando el paquete [`compareGroups`](https://cran.r-project.org/web/packages/compareGroups/vignettes/compareGroups_vignette.html) con la función `compareGroups()` y `createTable()`

- Usar `export2md()` para ver en un formato en HTML

- Transformar el orden de variables con la función `mutate()` y `fct_infreq()` usando el paquete [`dplyr` (tutorial primer)](https://rstudio.cloud/learn/primers/2.3)

```{r}
casos_limpio %>% 
  select(outcome, gender, hospital) %>% 
  mutate(hospital = fct_infreq(hospital),
         outcome = fct_infreq(outcome)) %>% 
  compareGroups(~., data = .) %>% 
  createTable() %>% 
  export2md()
```

> __P1.4: ¿Preguntas?__

# 02 - factores asociados

> Material original del evento [R aplicado a epidemiología](https://avallecam.github.io/epiapli2019/) y el paquete [`epitidy`](https://github.com/avallecam/epitidy)

## contexto

Usaremos datos sobre la edad, el tabaquismo y la mortalidad procedentes de una encuesta sobre el censo electoral de Whickham, un distrito mixto urbano y rural cerca de Newcastle upon Tyne, en el Reino Unido. 

La encuesta se realizó en 1972-1974 para estudiar las enfermedades del corazón y de la tiroides. Veinte años después se realizó un seguimiento de los participantes en la encuesta.

Este conjunto de datos contiene un subconjunto de la muestra de la encuesta: mujeres que fueron clasificadas como fumadoras actuales o como que nunca habían fumado.

## librerias a usar

```{r,echo=TRUE,warning=FALSE,message=FALSE}
library(epitidy)
```

## importar base de datos

- Primero, inspeccionar documentación del estudio [Whickham](https://www.rdocumentation.org/packages/mosaicData/versions/0.20.2/topics/Whickham)

```{r,eval=FALSE, echo=FALSE}
# dentro de R
if(!require("mosaicData")) install.packages("mosaicData")
?mosaicData::Whickham
```

- Importar base de datos posterior a una limpieza de datos

```{r,echo=TRUE}
# https://github.com/avallecam/epiapli2019/blob/master/02-clean_db.R
smoke_limpio <- "https://github.com/avallecam/epiapli2019/raw/master/data/smokeclean_20190906.rds"
smoke_clean <- rio::import(file = smoke_limpio)
smoke_clean
```

## tabla descriptiva

- Segundo, crear una tabla con formato usando el paquete [`compareGroups`](https://cran.r-project.org/web/packages/compareGroups/vignettes/compareGroups_vignette.html)

- según la variable dependiente `outcome`, describir la distribución de tres variables `smoker+agegrp+age` 

- en la función `compareGroups()` especificar el argumento `byrow = T`

- en la función `createTable()` especificar los argumentos `show.all = T, sd.type = 2`

```{r}
tabla1 <- smoke_clean %>% 
  compareGroups(outcome~smoker+agegrp+age, data = ., byrow = T) %>% 
  createTable(show.all = T, sd.type = 2)

tabla1
```

> __P2.1: ¿Qué tendencia logras identificar en las variables?__

- Tercero, exportar en formato XLSX con la función `export2xls()`

```{r,eval=FALSE,echo=TRUE}
tabla1 %>% 
  export2xls("tabla/tabla02.xls")
```

## medidas de asociación

- Cuarto, estimar el riesgo de _fallecimiento_ según el hábito de _fumar_.

- A un diseño de estudio epidemiológico de cohorte le corresponde estimar el Riesgo Relativo (RR)

- Para ello, construir modelos de regresión lineal con la función [`glm()`](https://lindeloev.github.io/tests-as-linear/) con familia de distribución _Poisson_ función de enlace _log_ 

- Luego, limpiar salidas de modelos usando el paquete [`epitidy`](https://github.com/avallecam/epitidy) con la función `epi_tidymodel_rr()`

### modelo simple

```{r,warning=FALSE,message=FALSE}
# smoke_clean %>% glimpse()

#simple
simple_model <- glm(outcome_1 ~ smoker, 
                    data = smoke_clean, 
                    family = poisson(link = "log"))
epi_tidymodel_rr(simple_model)
```

### modelo múltiple

```{r,warning=FALSE,message=FALSE}
#multiple: controlar por confusión
multiple_model <- glm(outcome_1 ~ smoker + age, 
                      data = smoke_clean, 
                      family = poisson(link = "log"))
epi_tidymodel_rr(multiple_model)
```

> __P2.2: ¿Cómo interpretas el cambio de RR entre muerte~fumar del modelo simple al modelo múltiple ajustado por edad?__

- exportar en formato XLSX usando el paquete `writexl` con la función `write_xlsx()`

```{r,eval=FALSE,echo=TRUE}
epi_tidymodel_rr(multiple_model) %>% 
  writexl::write_xlsx("tabla/tabla03.xlsx")
```

### métodos alternativo

```{r,eval=FALSE,echo=TRUE}
# medidas de asociación ---------------------------------------------------

#epiR
library(epiR)
smoke_tabla1 <- with(smoke_clean,table(smoker_2,outcome_2)) %>% print()
epi.2by2(smoke_tabla1,method = "cohort.count")

#epiDisplay
library(epiDisplay)
smoke_tab2 <- with(smoke_clean,table(outcome,smoker)) %>% print()
cs(cctable = smoke_tab2)

# controlar por confusión -------------------------------------------------

#Mantel-Haenszel
smoke_tab3 <- with(smoke_clean,table(smoker_2,outcome_2,agegrp)) %>% print()
epi.2by2(smoke_tab3,method = "cohort.count")
mhor(mhtable=smoke_tab3,graph = F,design = "cohort")
```

> __P2.3: ¿Preguntas?__

# INTERMEDIO

> RETORNAMOS EN 5 MINUTOS

# 03 - curva epidémica

> Material ilustrativo disponible en la presentación [Análisis de múltiples epidemias y prevalencias con `R` y `purrr`](http://bit.ly/bbslisepi) (diapositivas 7 a 11). Extraido del paquete [`incidenceflow`](https://github.com/avallecam/incidenceflow). Basado en el el paquete [`incidence`](https://www.repidemicsconsortium.org/incidence/)

## contexto

Usaremos un brote simulado de la enfermedad por el virus del Ébola que coincide con algunas propiedades clave del brote de Ébola de África Occidental de 2014-2015. En concreto, se ha tenido cuidado de utilizar retrasos realistas (periodo de incubación, intervalo de serie, tiempo hasta la hospitalización, etc.) y número de reproducción.

## librerias a usar

```{r,echo=TRUE,warning=FALSE,message=FALSE}
library(outbreaks) #sample data
library(incidence) #core functions
library(incidenceflow)
```

## importar base de datos

- Primero, acceder a la base de datos `linelist` dentro de la lista `ebola_sim`

```{r}
ebola_sim$linelist %>% as_tibble()
```

- A partir de la base de datos `linelist`, extraer el vector `date_of_onset`

```{r}
dat <- ebola_sim$linelist$date_of_onset
enframe(dat,value = "date_of_onset") %>% select(date_of_onset)
```

- Luego, configurar el vector aislado con la función `incidence()` y el argumento `interval=7`

```{r}
i.7 <- incidence(dat, interval=7)
i.7
```

- Generar un gráfico con la función `plot()`

```{r}
plot(i.7)
```


## curva ascendente

- Segundo, restringir los primeros 20 días con la expresión `.[1:20]`

- Calcular _tasa de crecimiento_ y _tiempo de duplicación_ con la función `fit()`

- Revisar las [diapositivas 6 a 9](http://bit.ly/bbslisepi) para interepretar los indicadores

```{r}
f1 <- fit(i.7[1:20])
f1
```

## curva descendente

- Tercero, identificar punto de corte de la curva con la función `fit_optim_split()`

```{r}
f2 <- fit_optim_split(i.7)
f2
```


## generar tablas resumen

- Cuarta, transformar salidas a formato base de datos usando el paquete [`incidenceflow`](https://github.com/avallecam/incidenceflow)

### curva ascendente

- Con la función `tidy_incidence()` generamos una tabla solo con la _tasa de crecimiento_ y _tiempo de duplicación_

```{r}
f1 %>% tidy_incidence()
```

- Con la función `glance_incidence()` generamos una tabla solo con las medidas de _bondad de ajuste_ del modelo lineal

```{r}
f1 %>% glance_incidence()
```

### curva descendente

```{r}
f2 %>% pluck("fit") %>% tidy_incidence()
f2 %>% pluck("fit") %>% glance_incidence()
```

> __P3.1: ¿La tasa de crecimiento estimada antes y despúes del punto de corte es concordante con lo observado en el gráfico?__

> __P3.2: ¿Preguntas?__

# 04 - múltiples epidemias

> Material ilustrativo disponible en la presentación [Análisis de múltiples epidemias y prevalencias con `R` y `purrr`](http://bit.ly/bbslisepi) (diapositivas 12 a 14). Extraido del paquete [`incidenceflow`](https://github.com/avallecam/incidenceflow)

## analisis estratificado

- Usando la familia de funciones `purrr::map` facilitaremos la estratificación por una variable categórica (sexo asignado al nacer). 

- Este ejemplo puede extrapolarse a niveles administrativos a nivel nacional (departamentos y distritos, por ejemplo)

```{r}
incidence_purrr <- ebola_sim %>% 
  # extrae base
  pluck("linelist") %>% 
  # filtro explícito
  filter(date_of_onset<lubridate::ymd(20141007)) %>% 
  # estratifica por grupos
  group_by(gender) %>%
  # bases anidadas --- aquí se transforma la base!
  nest() %>% 
  # aplicar varias funciones del flujo
  # extraer fechas
  mutate(only_dates = map(.x = data,
                          .f = pull,
                          date_of_onset)) %>% 
  # configurar
  mutate(incidence_strata = map(.x = only_dates,
                                .f = incidence,
                                interval=7)) %>% 
  # ajustar
  mutate(strata_fit = map(.x = incidence_strata,
                          .f = fit)) %>% 
  # generar tabla tidy
  mutate(strata_fit_tidy = map(.x = strata_fit,
                               .f = tidy_incidence)) %>% 
  # generar tabla glance
  mutate(strata_fit_glance = map(.x = strata_fit,
                                 .f = glance_incidence)) %>% 
  
  # keep only the tibbles
  select(-data,-only_dates,-incidence_strata,-strata_fit)
```

## generar tablas resumen

```{r}
# des-anidamos columna resultado de r y td
incidence_purrr %>% 
  unnest(cols = c(strata_fit_tidy))

# des-anidamos columna resultado de bondad de ajuste
incidence_purrr %>% 
  unnest(cols = c(strata_fit_glance))
```


# CODA

# 05 - recursos adicionales

- Versión en español de “R for Data Science” https://es.r4ds.hadley.nz/index.html

- Libro en inglés de R aplicada a la Epidemiología y Salud Pública https://epirhandbook.com/

- Enlace en inglés para aprender atajos útiles dentro de Rstudio https://appsilon.com/rstudio-shortcuts-and-tips/

# 06 - cierre

## ¡Gracias por su atención!

### Andree Valle Campos <br/><br/> `r icons::fontawesome$brands$twitter` `r icons::fontawesome$brands$github` __`@avallecam`__ [click aquí](https://twitter.com/avallecam) <br/><br/> `r icons::fontawesome$solid$inbox` __avallecam@gmail.com__

```{r,eval=FALSE,echo=FALSE,message=FALSE}
#generar material para estudiantes
knitr::purl("0902-vigilancia-practica.Rmd", 
            output = "0902-vigilancia-practica.R", 
            documentation = 0)
```

#### código completo

```{r,eval=FALSE,echo=TRUE,message=FALSE,warning=FALSE}

# lista de paquetes o librerias -------------------------------------------

#' solo una vez por computador

if(!require("remotes")) install.packages("remotes")
if(!require("tidyverse")) install.packages("tidyverse")
if(!require("lubridate")) install.packages("lubridate")
if(!require("compareGroups")) install.packages("compareGroups")
if(!require("rio")) install.packages("rio")
if(!require("naniar")) install.packages("naniar")
if(!require("incidence")) install.packages("incidence")
if(!require("epiR")) install.packages("epiR")
if(!require("epiDisplay")) install.packages("epiDisplay")
if(!require("epitidy")) remotes::install_github("avallecam/epitidy")
if(!require("incidenceflow")) remotes::install_github("avallecam/incidenceflow")

# llamar librerias --------------------------------------------------------

#' simepre cada vez que vas a iniciar un análisis

library(tidyverse)
library(lubridate)
library(compareGroups)


# importar datos ----------------------------------------------------------

#' el paquete readr -> leer csv, tsv
#' el paquete haven -> leer sav, dta, 
#' el paquete readxl -> leer xlsx

# https://github.com/avallecam/epiapli2019/blob/master/01-epi_descriptiva.R
ruta_limpio <- "https://github.com/avallecam/epiapli2019/raw/master/data/casoslimpio_20190916.rds"
casos_limpio <- rio::import(file = ruta_limpio)
casos_limpio

#' esta notacion:
#' 
#' paquete::funcion
#' 
#' es equivalente:
#' 
#' library(paquete)
#' funcion()

casos_limpio %>% naniar::miss_var_summary()



# tiempo ------------------------------------------------------------------

ggplot(data = casos_limpio) +
  geom_histogram(mapping = aes(x = date_of_onset),binwidth = 7)

# espacial ----------------------------------------------------------------


casos_limpio %>% 
  ggplot(mapping = aes(x = lon,y = lat)) +
  geom_point()


# persona -----------------------------------------------------------------

library(compareGroups)

#' formulas para escribir ecuaciones o relaciones
#' desenlace con exposición
#' Y = beta_0 + beta_1 * X + e
#' desenlace ~ exposicion_1 + exposición_2 ...
#' ~ .

casos_limpio %>% 
  select(outcome,gender,hospital) %>% 
  compareGroups(formula = ~.,data = .) %>% 
  createTable() %>% 
  export2xls(file = "tabla/01-tabla_01.xlsx")

#' sugerencia:
#' cada vez que tengas un error
#' - mandar una imagen o pantallazo del error
#' - reprex





# llamar librerias o paquetes ---------------------------------------------

library(outbreaks) #sample data
library(incidence) #core functions
library(incidenceflow)


# importar base de datos --------------------------------------------------

str(ebola_sim)

ebola_sim$linelist %>% as_tibble()

fecha_inicio_sintomas <- ebola_sim$linelist$date_of_onset

fecha_inicio_sintomas

incidencia_semana <- incidence(dates = fecha_inicio_sintomas,interval = 7)

plot(incidencia_semana)

# curva ascendente ---------------------------------------------------------


plot(incidencia_semana[1:20])

fit(x = incidencia_semana[1:20])


# curva descendente --------------------------------------------------------


# estratificado -----------------------------------------------------------

ebola_data <- ebola_sim %>% 
  pluck("linelist") 

ebola_data %>% count(gender)

estratificado <- ebola_data %>% 
  as_tibble() %>% 
  filter(date_of_onset<lubridate::ymd("20141007")) %>% 
  group_by(gender) %>% 
  nest() %>% 
  mutate(only_date = map(.x = data,.f = pull, date_of_onset)) %>% 
  mutate(incidence_strata = map(.x = only_date,.f = incidence, interval=7)) %>% 
  mutate(strata_fit = map(.x = incidence_strata,.f = fit)) %>% 
  # generar tabla tidy
  mutate(strata_fit_tidy = map(.x = strata_fit,
                               .f = tidy_incidence)) %>% 
  # generar tabla glance
  mutate(strata_fit_glance = map(.x = strata_fit,
                                 .f = glance_incidence)) %>% 
  # keep only the tibbles
  select(-data,-only_date,-incidence_strata,-strata_fit)


estratificado %>% 
  unnest(cols = c(strata_fit_tidy))

estratificado %>% 
  unnest(cols = c(strata_fit_glance))

 

```

