---
title: "Análisis de datos en Vigilancia Epidemiológica II: análisis de datos espaciales"
author: "Andree Valle Campos<br/> avallecam@gmail.com"
date: "`r Sys.Date()`"
output: 
  html_document:
    toc: true
    toc_float: true
    # code_folding: hide
editor_options: 
  chunk_output_type: console
---

```{r setup, include=FALSE}
knitr::opts_chunk$set(echo = TRUE, eval = TRUE, fig.align = "center")
# after class, update 
# - unlock code_folding: hide 
# - change to echo = TRUE
```

```{r klippy, echo=FALSE, include=TRUE}
klippy::klippy(position = c("top", "right"))
```

# Advertencias

> Este documento es una continuación de [__Análisis de datos en Vigilancia Epidemiológica I: tiempo, espacio, persona y curva epidémica__](https://rpubs.com/avallecam/episurv2021parte1). Retorna a dicho documento para recordar las advertencias.

> Este documento está vinculado a las siguientes [diapositivas](https://bit.ly/episurv2021parte2)

> Material original de ["Small Area Disease Risk Estimation and Visualization Using R" Paula Moraga, The R Journal (2018) 10:1, pages 495-506](https://journal.r-project.org/archive/2018/RJ-2018-036/index.html) actualizado por la misma autora [aquí](https://www.paulamoraga.com/tutorial-areal-data-es/). Adaptación disponible [aquí](https://github.com/avallecam/spclustr/blob/master/moraga-RJ-2018-036.R)

# Contexto

En este tutorial usamos metodos espaciales para estimar el riesgo de cancer de pulmon en Pensilvania, Estados Unidos, en el año 2002.    

Usamos datos del paquete de R `SpatialEpi` con la poblacion, los casos de cancer de pulmón, y las proporciones de fumadores en cada uno de los condados de Pensilvania. 

Los datos de __poblacion__ se han obtenido del censo del año 2000, y los __casos__ de cancer y la __proporción__ de fumadores de la pagina web del Departamento de Salud de Pensilvania.

# Objetivos

- Calcular por cada Condado/Distrito dentro de un Estado/Departamento el: (i )número de casos observados y esperados usando el paquete `SpatialEpi`, y (ii) las razones de mortalidad estandardizadas (_Standardized Mortality Ratios_ o _SMR_).

- Obtener estimaciones del riesgo relativo de la enfermedad y cuantificar factores de riesgo usando el paquete `INLA`.

- Crear un mapa con las estimaciones de riesgo usando `ggplot2`.

<!-- ## Análisis estadístico de una serie de tiempo -->

<!-- - ... -->

# INICIO

# 07 - análisis espacial

## instalar paquetes

- Aquí la lista de los paquetes requeridos:

```{r,eval=FALSE,echo=TRUE}
if(!require("tidyverse")) install.packages("tidyverse")
if(!require("sf")) install.packages("sf")
if(!require("SpatialEpi")) install.packages("SpatialEpi")
if(!require("spdep")) install.packages("spdep")
if(!require("leaflet")) install.packages("leaflet")
```

- El paquete `INLA` no está en CRAN porque utiliza algunas librarías externas que dificultan la construcción de los binarios. 

- Por lo tanto, necesitamos instalarlo añadiendo la URL del repositorio INLA:

```{r,eval=FALSE,echo=TRUE}
if(!require("INLA")) install.packages("INLA", repos = "https://inla.r-inla-download.org/R/stable", dep = TRUE)
```

## librerias a usar

```{r,echo=TRUE,warning=FALSE,message=FALSE}
library(tidyverse)
library(sf)
```

## importar base de datos

- Extraer los datos `pennLC` que vienen en el paquete `SpatialEpi`

```{r,echo=TRUE,warning=FALSE,message=FALSE}
library(SpatialEpi)

# llamar a base de datos dentro de paquete
data(pennLC)
```

> __P: ¿Qué tipo de objeto es `pennLc`? ¿Qué elementos contiene?__

```{r,eval=FALSE}
# ¿qué tipo de objeto es?


# identificar sus atributos 
attributes(pennLC)
```


## _preparar base de datos

### casos observados

- Usa `group_by() %>% summarise()` para crear una base de datos __resumen__ con la suma `sum` de casos (`Y`) y suma total de población (`pop`) por condado/distrito

```{r,eval=FALSE,echo=TRUE}
pennLC$data %>% 
  as_tibble() %>% 
  group_by(county) %>% 
  summarise(Y=sum(cases),
            pop=sum(population)) %>% 
  ungroup()
```

### variables exposición

- Unir con `left_join()` la proporción de fumadores `smoking` por condado/distrito

```{r,eval=FALSE,echo=TRUE}
pennLC$smoking
```

### agregar polígonos

- Unir con `left_join()` los polígonos de cada condado/distrito

- Utilizar el número de orden de cada condado/distrito para unir la información 

> (en el mejor de los casos, deberían disponer de los __ubigeos__)

```{r,eval=FALSE,echo=TRUE}
pennLC$spatial.polygon %>% 
              st_as_sf() %>% 
              as_tibble() %>% 
              rownames_to_column()
```

- Asignar el resultado final al objeto `d`

```{r,message=FALSE,warning=FALSE}
#outcome at county level + covariates (race,sex,age_strata)
d <- pennLC$data %>% 
  as_tibble() %>% 
  group_by(county) %>% 
  summarise(Y=sum(cases),
            pop=sum(population)) %>% 
  ungroup() %>% 
  
  #add exposure at county level
  left_join(pennLC$smoking) %>% 
  rownames_to_column() %>% 
  
  #add polygon to tibble
  left_join(pennLC$spatial.polygon %>% 
              st_as_sf() %>% 
              as_tibble() %>% 
              rownames_to_column()) 
```

- Visualizar casos observados

```{r}
d %>% 
  st_as_sf() %>% 
  st_transform(crs = 27700) %>% 
  ggplot(aes(fill=Y)) +
  geom_sf() +
  scale_fill_gradient(low = "white",high = "red") +
  guides(fill = guide_colorbar(reverse=F)) +
  theme_bw() +
  labs(title = "Observed cases",
       subtitle = "Political Map: Polygon boundaries for each county")
```


## _calcular casos esperados

- Ojo: El cálculo tomará en cuenta todos los __estratos__

- Asigna la base de datos al objeto `e`

```{r}
# Expected cases (using stratas!) ---------------------------------
e <- pennLC$data %>% 
  as_tibble() %>% 
  select(county,cases,population,race,gender,age)

```

- Usar `count()`  para identificar la cantidad de combinación de __estratos__ por variable categórica

```{r,eval=FALSE}
e %>% count(county) #67

e %>% count(race,gender,age) #16
```

- Calcular los casos esperados usando la función `expected()`

```{r}
population <- e$population
cases <- e$cases
n.strata <- 16 # = 2 races * 2 genders * 4 age bands
E <- expected(population, cases, n.strata)

```

> __P: Explorar `E`, ¿qué longitud tiene? ¿a qué nivel de agregación corresponden estos resultados?__

```{r,eval=FALSE,echo=TRUE}
E
```


## _calcular SMR

- Agregar con `mutate()` el número de casos esperados (`E`) a una lísta de condados/distritos

```{r,eval=FALSE,echo=TRUE}
e %>% 
  select(county) %>% 
  distinct() %>% 
  mutate(E=E)
```

- Unir con `left_join()` la base resumen `d` con la cantidad de casos esperados `E`

```{r,eval=FALSE,echo=TRUE}
d %>% 
  left_join(
    e %>% 
      select(county) %>% 
      distinct() %>% 
      mutate(E=E)
  )
```


- Usar `mutate()` para crear la variable `SMR`

```{r,eval=FALSE,echo=TRUE}
d %>% 
  left_join(
    e %>% 
      select(county) %>% 
      distinct() %>% 
      mutate(E=E)
  ) %>% 
  mutate(SMR=Y/E)
```

- Usar la función `st_as_sf()` para crear un objeto tipo `sf`

- Usar la función `as('Spatial')` para transformar objeto `sf` a `SpatialPolygonDataFrame`

- Asignar resultado final al objeto `map`

```{r}
map <- d %>% 
  left_join(
    e %>% 
      select(county) %>% 
      distinct() %>% 
      mutate(E=E)
  ) %>% 
  mutate(SMR=Y/E) %>% 
  # add data to map 
  st_as_sf() %>% 
  # transform to SpatialPolygonDataFrame
  as('Spatial')

```

> __P: ¿Qué información clave caracteriza a un objeto espacial?__

### crear un gráfico con `ggplot2`

- Usar la plantilla de `ggplot2` para crear un mapa

```{r}
# Mapping SMR ---------------------------------
map %>% 
  st_as_sf() %>% 
  st_transform(crs = 27700) %>% 
  ggplot(aes(fill=SMR)) +
  geom_sf() +
  scale_fill_gradient2(high = "#e34a33",low = "#2b8cbe",midpoint = 1) +
  guides(fill = guide_colorbar(reverse=F)) +
  theme_bw() +
  labs(title = "Standardize Mortality Ratio",
       subtitle = "Political Map: Polygon boundaries for each county")

```

- Crear un [cartograma](https://www.r-graph-gallery.com/cartogram.html)

```{r,warning=FALSE,message=FALSE,results="hide"}
# alternative - cartogram
map_carto <- map %>% 
  st_as_sf() %>% 
  st_transform(crs = 27700) %>% 
  cartogram::cartogram_cont("pop", itermax=5)

map_carto %>% 
  st_as_sf() %>% 
  ggplot(aes(fill=SMR)) +
  geom_sf() +
  scale_fill_gradient2(high = "#e34a33",low = "#2b8cbe",midpoint = 1) +
  guides(fill = guide_colorbar(reverse=F)) +
  theme_bw() +
  labs(title = "Standardize Mortality Ratio",
       subtitle = "Cartogram: polygon area proportional to the population size")

```

> __P: ¿Qué problema observa con esta visualización?__

## _modelo de regresión espacial 

### extraer matriz de vecindad

- Usar función `poly2nb()` de paquete `spdep` para extraer polígonos vecinos

- `nb2INLA()` de paquete `INLA` para generar archivo local a ser usado por `inla()`

```{r,echo=TRUE,warning=FALSE,message=FALSE}
# Neighbourhood matrix ---------------------------------
library(spdep)
library(INLA)
nb <- poly2nb(map)
head(nb)
nb2INLA("map.adj", nb)
g <- inla.read.graph(filename = "map.adj")

```

### realizar inferencia

- indexar efectos aleatorios

- crear fórmula

- ejecutar la función `inla`

```{r}
# Inference using INLA ---------------------------------

#index both random effects
map$re_u <- 1:nrow(map@data) #spatial residual variation
map$re_v <- 1:nrow(map@data) #modeling unstructure noise

#create formula
#iid: independent and identically distributed
formula <- 
  Y ~ # outcome
  smoking + # exposure
  f(re_u, model = "besag", graph = g) + #random effect - spatial
  f(re_v, model = "iid") #random effect - noise

res <- inla(formula, 
            family = "poisson", 
            data = map@data, 
            E = E,
            control.predictor = list(compute = TRUE))

```

### visualizar resultados

- Inspeccionar la salida resumen en crudo del modelo

```{r}
summary(res)
```

- Extraer la distribución posterior del coeficiente $\beta_1$ 

- Visualizar con `ggplot2`

```{r}
marginal <- inla.smarginal(res$marginals.fixed$smoking) %>% 
  data.frame()

ggplot(marginal, aes(x = x, y = y)) + 
  geom_line() +
  geom_vline(xintercept = 0, col = "blue") + 
  labs(x = expression(beta[1]), 
       y = "Density") +
  theme_bw()
```

- Extraer __predictores lineales__ del desenlace del modelo

- Visualizar con `ggplot2`

```{r}
head(res$summary.fitted.values)

map$RR <- res$summary.fitted.values[, "mean"]
map$LL <- res$summary.fitted.values[, "0.025quant"]
map$UL <- res$summary.fitted.values[, "0.975quant"]

map %>% 
  st_as_sf() %>% 
  st_transform(crs = 27700) %>% 
  ggplot(aes(fill=RR)) +
  geom_sf() +
  scale_fill_gradient2(high = "#e34a33",low = "#2b8cbe",midpoint = 1) +
  guides(fill = guide_colorbar(reverse=F)) +
  labs(fill = "linear\npredictor") +
  theme_bw()
```

- Crear un [cartograma](https://www.r-graph-gallery.com/cartogram.html)

```{r,results="hide",message=FALSE,warning=FALSE}
map_carto <- map %>% 
  st_as_sf() %>% 
  st_transform(crs = 27700) %>% 
  cartogram::cartogram_cont("pop", itermax=5)

map_carto %>% 
  st_as_sf() %>% 
  ggplot(aes(fill=RR)) +
  geom_sf() +
  scale_fill_gradient2(high = "#e34a33",low = "#2b8cbe",midpoint = 1) +
  guides(fill = guide_colorbar(reverse=F)) +
  labs(fill = "linear\npredictor") +
  theme_bw()
```


```{r,eval=FALSE,echo=FALSE,warning=FALSE,message=FALSE}
library(leaflet)

pal <- colorNumeric(palette = "YlOrRd", domain = map$RR)

labels <- sprintf("<strong> %s </strong> <br/> Observed: %s <br/> Expected: %s <br/>
                  Smokers proportion: %s <br/>SMR: %s <br/>linear\npredictor: %s (%s, %s)",
                  map$county, 
                  map$Y,  
                  round(map$E, 2),  
                  map$smoking, 
                  round(map$SMR, 2),
                  round(map$RR, 2), 
                  round(map$LL, 2), 
                  round(map$UL, 2)) %>%
  lapply(htmltools::HTML)

leaflet(map) %>% 
  addTiles() %>%
    addPolygons(color = "grey", 
                weight = 1, 
                fillColor = ~pal(RR),  
                fillOpacity = 0.5,
                highlightOptions = highlightOptions(weight = 4),
                label = labels, 
                labelOptions = labelOptions(style = list("font-weight" = "normal", 
                                                         padding = "3px 8px"),
                                            textsize = "15px", direction = "auto")) %>%
  addLegend(pal = pal, 
            values = ~RR, 
            opacity = 0.5, 
            title = "linear<br>predictor", 
            position = "bottomright")
```


<!-- # INTERMEDIO -->

<!-- > RETORNAMOS EN 5 MINUTOS -->

<!-- # 08 - series de tiempo -->

<!-- > Material disponible en ... -->

<!-- ## contexto -->

<!--  ... -->

<!-- ## librerias a usar -->

<!-- ```{r,echo=TRUE,warning=FALSE,message=FALSE} -->
<!-- library() -->
<!-- ``` -->

<!-- ## importar base de datos -->

<!--  ... -->

<!-- > __P3.2: ¿Preguntas?__ -->

<!-- ## recursos adicionales -->

# RETROALIMENTACIÓN

- retornar a [diapositiva](https://docs.google.com/presentation/d/1EupjEr0OMlQO6y3C_itItHa-RrE_E4RH4aYP_Kj4Psk/edit#slide=id.ge2878c9bb6_0_75)

# 08 - cierre

## ¡Gracias por su atención!

### Andree Valle Campos <br/><br/> `r icons::fontawesome$brands$twitter` `r icons::fontawesome$brands$github` __`@avallecam`__ [click aquí](https://twitter.com/avallecam) <br/><br/> `r icons::fontawesome$solid$inbox` __avallecam@gmail.com__

```{r,eval=FALSE,echo=FALSE,message=FALSE}
#generar material para estudiantes
knitr::purl("0903-vigilancia-practica.Rmd", 
            output = "0903-vigilancia-practica.R", 
            documentation = 0)
```

#### código desarrollado

```{r,eval=FALSE,echo=TRUE,message=FALSE,warning=FALSE}

```

